臺灣臺南地方法院刑事判決
                                      109年度訴字第924號
公  訴  人  臺灣臺南地方檢察署檢察官
被      告  陳原啟


指定辯護人  蔡信泰律師
上列被告因偽造有價證券案件，經檢察官提起公訴（109年度偵
字第6682號），本院判決如下：
    主  文
陳原啟無罪。
    理  由
 一、公訴意旨略以：被告於其兄陳文維死亡後，於民國107年某
     日，在整理其兄之遺物時，發現由告訴人李美靜於100年間
     所簽發而未記載發票日之面額新臺幣（下同）6萬9千元之
     本票1紙（本票號碼：698034號，下稱本件本票）及告訴人
     之國民身分證影本，乃於107年11月15日將上開資料拍照後
     以其所有0000000000號行動電話門號傳照片訊息予告訴人
     ，並留言請告訴人出面處理本票事宜，因告訴人未出面處
     理，被告竟基於偽造有價證券及行使偽造有價證券之犯意
     ，於107年11月15日後某日，在不詳地點，於本件本票之發
     票日欄內填寫「94年5月20日」而偽造本票，並委由不知情
     之代書賴福山以該偽造本票於108年9月16日向臺灣新北地
     方法院聲請本票裁定而行使該偽造本票。因認被告涉犯刑
     法第201第1項、第2項之偽造有價證券及行使偽造有價證券
     罪嫌等語。
二、按犯罪事實應依證據認定，無證據不得認定犯罪事實；不能
    證明被告犯罪者，應諭知無罪之判決，刑事訴訟法第154條
    第2項、第301條第1項分別定有明文。又檢察官對於起訴之
    犯罪事實，應負提出證據及說服之實質舉證責任。倘其所提
    出之證據，不足為被告有罪之積極證明，或其指出證明之方
    法，無從說服法院以形成被告有罪之心證，基於無罪推定之
    原則，自應為被告無罪判決之諭知（最高法院92年台上字第
    128號判決意旨參照）。
三、公訴意旨認被告涉犯上開罪嫌，無非係以被告於警詢時、偵
    查中之供述，及告訴人李美靜、證人賴福山於警詢時、偵查
    中之陳述，另有臺灣新北地方法院簡易庭108年度司票字第5
    739號民事裁定1份、告訴人提出之簡訊截圖照片、已填載發
    票日期之本件本票彩色影本1張附卷可憑，為其論據。訊據
    被告堅決否認有何行使及偽造有價證券犯行，辯稱：伊與告
    訴人不認識，也沒有金錢糾紛，本件本票是兄長陳文維之遺
    物，伊在陳文維死亡後從陳文維之友人手中取得本票，當時
    本票之發票日期已填載，因告訴人一直不處理債務，伊才委
    託代書聲請本票裁定等語。
四、經查：
（一）被告於其兄長陳文維死亡後取得本件本票，嗣於107年11
      月15日將本件本票（未填載發票日期）照片及告訴人身分
      證影本照片，以其所有0000000000號行動電話門號傳送訊
      息予告訴人，因告訴人未出面處理，被告委託代書賴福山
      持已填載發票日期「94年5月20日」之本件本票向臺灣新
      北地方法院聲請本票裁定獲准等事實，業據證人即告訴人
      李美靜、證人鄭福山證述明確，且為被告所不爭執，並有
      108年9月26日臺灣新北地方法院簡易庭108年度司票字第5
      739號民事裁定1份、告訴人提出之簡訊截圖照片2張、已
      填載發票日期之本件本票影本1張等件在卷可稽（見偵1卷
      第7頁、第31頁、第67頁、本院卷第367頁、第369頁），
      堪以認定。
（二）公訴意旨認被告有填載本件本票發票日期之行為，雖以告
      訴人李美靜於警詢時、偵查中指稱：伊不知道為何簽發本
      件本票，不記得何時簽發，也不記得將本票交給何人，本
      件本票確係伊所簽發，伊當時並未填載發票日期，107年1
      1月15日伊收到被告傳來本件本票照片之簡訊，上面並無
      填載發票日期，但後來被告向法院聲請本票裁定所持本票
      卻已填載發票日期，本票上之發票日期顯係被告所偽造等
      語（見偵1卷第28頁、第61頁、第62頁）。及證人賴福山
      證稱：被告委託伊持本件本票向法院聲請本票裁定，伊拿
      到本件本票時，發票日期欄上已填載日期等語（見偵1卷
      第90頁）。且被告於107年11月15日確傳送本件本票（未
      填載發票日期）照片予告訴人之事實，業如前所認定。惟
      告訴人指訴被告偽造本件本票之發票日期云云，此非其親
      自見聞之事，僅屬推測之詞，尚不得逕採為對被告不利之
      認定。是以，上揭證據僅足證明告訴人簽發本件本票時未
      填載發票日期，被告於107年11月15日所傳送本件本票照
      片之發票日期欄位為空白，證人賴福山持以向法院聲請本
      票裁定之本件本票則已填載發票日期等事實，而無從直接
      證明被告有在本件本票上填載發票日期之行為。
（三）公訴意旨認被告有偽造本票之行為，尚以另一基礎事實為
      依據，即被告於107年11月15日拍攝本件本票（未填載發
      票日期）及告訴人身分證影本照片後傳送予告訴人。然被
      告僅坦承有於107年11月15日傳送本件本票（未填載發票
      日期）照片及告訴人身分證影本照片予告訴人，對於何人
      拍攝照片及拍攝日期則無明確供述。查被告於偵查中供稱
      ：本票是哥哥陳文維給伊的，簡訊中的本票照片是伊拍攝
      ，伊拿到本票時，上面已經填載發票日期，伊沒有填載發
      票日期等語（見偵1卷第63頁）。於本院準備程序中改稱
      ：陳文維在109年6月9日死亡，陳文維死亡前就將本票照
      片傳給伊，伊於107年11月15日傳給告訴人；陳文維死亡
      後，整包遺物本來在陳文維之友人黃莉蓁手中，黃莉蓁將
      整包遺物交給伊，伊發現本件本票時，上面已經填載發票
      日期等語（見本院卷第62頁、第63頁）。於本院審理時又
      改稱：本件本票是黃莉蓁、楊耀焜所轉交，陳文維死亡前
      曾傳本票照片給伊，伊「翻拍」照片後傳給告訴人；陳文
      維火化前，黃莉蓁將本票拿給伊；伊拍本票照片時陳文維
      尚未死亡；伊從陳文維的手機翻拍本票照片後傳給告訴人
      等語（見本院卷第343頁至第349頁、第359頁、第360頁）
      。被告於本院準備程序、審理時就此節事實之說詞數變，
      且邏輯混亂，顯屬臨訟砌詞，難以採信。惟縱採信被告於
      偵查中所述，即上揭簡訊中之本票照片是被告親自拍攝後
      傳給告訴人，但上開本票照片並未呈現拍攝日期（見本院
      卷第367頁、第369頁），而公訴人所提其他證據亦不能證
      明此節事實，是以，無從得知被告何時拍攝上開本票照片
      ，則被告係在陳文維死亡前或死亡後拍攝上開本票照片均
      有可能。公訴意旨遽認被告係在107年11月15日拍攝本件
      本票（未填載發票日期）照片及告訴人身分證影本照片乙
      情，即非可採。
（四）另參以證人黃莉蓁於本院審理時證稱：被告之哥哥陳文維
      死亡後，因陳文維生前交代，伊有拿本票給被告，本票數
      量很多，伊沒有詳看，不知道有無本件本票等語（見本院
      卷第215頁至第217頁）。證人楊耀焜於本院審理時證稱：
      陳文維生前有留一些本票在伊這裡，他死亡後，伊將這些
      本票交給被告，伊不記得有多少張本票，不確定當中是否
      有本件本票等語（見本院卷第219頁、第222頁）。證人黃
      莉蓁、楊耀焜雖不能明確證明交付給被告之數張本票中有
      無包括本件本票，但已證實被告從渠等手中拿到陳文維交
      給被告之數張本票，則被告陳稱陳文維死亡後，經由陳文
      維之友人黃莉蓁、楊耀棍轉交而拿到本件本票乙情即難認
      無據。　
（五）公訴意旨既不能證明被告係在107年11月15日拍攝本件本
      票（未填載發票日期）照片及告訴人身分證影本照片。則
      倘若被告是在陳文維死亡前拍攝上開本票照片，嗣於陳文
      維死亡後取得本件本票，自被告拍攝上開本票照片時至陳
      文維死亡後輾轉取得本票之期間，本件本票不在被告之持
      有管領中，能接觸到本件本票之人至少尚有陳文維或轉交
      之人，顯難認僅有被告能在本件本票發票日期欄上填載發
      票日期，是本件本票上發票日期是否確為被告所填載自有
      可疑，難認被告有公訴意旨所指偽造有價證券及行使偽造
      有價證券之行為。
（六）況按刑法上所謂偽造私文書及偽造有價證券，以無權製作
      之人冒用他人名義製作為要件，如果行為人基於本人之授
      權，或其他原因有權製作者，與無權製作之偽造行為不同
      ，而不成立偽造私文書罪或偽造有價證券罪（最高法院 4
      7年台上第226號、95年度台上字第5276號判決意旨參照）
      。查依告訴人於警詢、偵查中及於本院審理時所述，其就
      本件本票之發票原因、發票日期及受款人或執票人身分均
      不復記憶，亦不認識被告及其兄長陳文維，告訴人雖指稱
      並未授權被告填載發票日期，但被告係自陳文維繼承本件
      本票，與告訴人間並未存在直接債權債務關係，告訴人當
      初簽發本件本票時非無可能授權受款人或執票人填載發票
      日期，否則未填載發票日期之本票屬無效票據，當時受款
      人或執票人何以會收受一紙無效本票，自非無疑，是陳文
      維再自前手取得本件本票時亦非無可能業經授權填載發票
      日期，被告再自陳文維取得本件本票，即難謂未經授權填
      載發票日期。公訴意旨雖主張被告擅自填載本件本票上之
      發票日期，但顯未舉證被告有未經授權之事實，據此，縱
      認被告填載本件本票之發票日期後復持以行使，亦難遽認
      被告所為成立偽造有價證券罪及行使偽造有價證券罪。
五、綜上所述，本案公訴意旨所援引證據，均不足證明被告有其
    所指之偽造有價證券及行使偽造有價證券犯行；此外，復查
    無其他積極事證足以證明被告有公訴意旨所指上揭犯行，揆
    諸首揭說明，要屬不能證明被告犯罪，自應為無罪之諭知。
據上論斷，應依刑事訴訟法第301條第1項，判決如主文。
本案經檢察官施胤弘提起公訴，檢察官李佳潔到庭執行職務。
中　　華　　民　　國　　110 　年　　11  　月　  24　　日
　　　　　　　　　刑事第六庭  審判長法  官  高如宜
　　　　　　　　　                  法  官  鄭銘仁   
　　　　　　　　　                  法　官　陳鈺雯
以上正本證明與原本無異。
如不服本判決應於收受送達後20日內向本院提出上訴書狀，並應
敘述具體理由。其未敘述上訴理由者，應於上訴期間屆滿後20日
內向本院補提理由書( 均須按他造當事人之人數附繕本) 「切勿
逕送上級法院」。
                                    書記官  洪儀珊　
中　　華　　民　　國　　110 　年　　11　　月　　24　　日